臺灣臺北地方法院民事判決　九十一年海商字第三三號
　　原　　　告　明台產物保險股份有限公司
　　法定代理人　丙○○
　　訴訟代理人　林昇格　律師
　　複　代理人　李志峰　律師
　　送達代收人　甲○○
　　被　　　告　邦達通運股份有限公司
　　法定代理人　乙○○
　　訴訟代理人　簡旭成　律師
　　複　代理人　黃啟逢　律師
右當事人間請求損害賠償事件，本院判決如左：
    主      文
原告之訴及假執行之聲請均駁回。
訴訟費用由原告負擔。
    事實及理由
壹、原告起訴主張：
  一、訴外人瑞鴻橡膠有限公司（下稱瑞鴻公司），於民國九十年三月間，自台灣託
      運原料乙批經香港至大陸，其係交由被告以“Bermudian   Express”輪第05W
      航次負責運送。談於香港轉運時，發現裝載系爭貨物之貨櫃發生破損，導致雨
      水滲入，經公證查驗後發現系爭貨物發生嚴重濕損，貨主因此受有損失共計新
      台幣（下同）六十九萬五千二百元。被告為本件貨物之運送人及載貨證券之簽
      發人，依民法第六百三十四條之規定自需負債務不履行之責任；又由於被告之
      受僱人之過失造成系爭貨損，被告自亦需依民法第一百八十四條及民法第一百
      八十八條之規定負侵權行為責任。
  二、被告為系爭運送契約之運送人即其運送契約之當事人
    (一)、依國際貿易上貨物出口的作業流程，載貨證券之簽發乃在貨物裝載後才行之
        ，而系爭運送之成立時點為簽發載貨證券前之「洽訂艙位」之時；而被告在
        訴外人瑞鴻公司洽訂艙位時，均以自己之名義為法律行為，僅在嗣後為求脫
        責而在系爭載貨才在下方表明為韓進公司之代理人，則運送契約已在洽訂艙
        位時成立生效，運送契約之當事人並已在斯時即確定，並不會因嗣後載貨證
        券之記載而有所改變。
    (二)、被告為本件清潔載貨證券之簽發人，系爭清潔載貨證券之抬頭為被告自己之
        名義；在海運實務上，若僅為實際運送人之船務代理，則所簽發之載貨證券
        其抬頭應為運送人本身，僅船務代理於下方簽名處簽名，表明其系船務代理
        而由其代理簽發。故本件載貨證券之抬頭乃被告本身之名義，故被告為系爭
        運送契約之運送人無誤。
    (三)、被告於原證五之傳真函謂：「…我司僅是運送人…」即自認其為運送人。
    (四)、韓進公司之台灣總代理新海公司否認被告為韓進公司之船務代理，且被告僅
        於訴訟中空言為韓進公司代理人，並無法提出韓進公司授予代理權之證明文
        件，顯見被告在訴訟上主張為韓進公司之代理人，僅為脫責之詞。
    (五)、被告為本件之承攬運送人，然因其已就運送全部約定價額及填發提單，被告
        即自己處運送人之地位，需對此運送契約負責。
    (六)、載貨證券僅為運送契約之證明文件之一且本件為電報放貨，並無載貨證券原
        本之簽發，故確定當事人應以其他證據來判定。由原告所提之各項證據，確
        可證明被告為運送契約中之運送人。若鈞院認為此爭點尚未明瞭，請求傳訊
        託運人瑞鴻公司之洽訂艙位之承辦人邱育玲，自可證明被告為系爭運送契約
        之當事人。
    (七)、被告為系爭運送契約之運送人，為求完成運送契約之義務，其自會選責實際
        有船擔任運送之公司為實際運送人，而在台灣之運送市場中自有船舶或傭船
        運送之實際運送人何其多，本件被告再選任真正有船舶之韓進公司擔任實際
        運送人，其對韓進公司自有選任、監督之關係。
  三、關於運送契約之損害舉證：海上貨物運送人之過失，世界各國之立法，概採推
      定之過失責任主義，我國海商法亦然。本件被告爭執原告未舉證貨損是否可歸
      責於被告，依前開說明，應由被告舉證其無過失，否則依法即應推定其有過失
      。
  四、損害之計算
    (一)、通常在海運實務上，皆以發票價格再加上一定之成數為貨物之目的地價格 (
        或聞有百分之二十、十五或百分之十者)。
    (二)、本件濕損貨物為九十九萬二仟元。上訴人受讓訴外人瑞鴻公司及中山義錩公
        司之權利後，本得請求上開金額，惟因受限保險法第五十三條之規定，上訴
        人僅以其實際賠付瑞鴻公司、中山義錩公司之金額，計新台幣六十九萬五千
        二百元(促進劑為商業發票價格之百分之四十、鈦白粉為商業發票價格再加
        上百分之十)。
  五、被告亦負侵權行為責任
    (一)、被告為系爭運送契約之運送人，為求完成運送契約之義務，其自會選責實際
        有船擔任運送之公司為實際運送人，而在台灣之運送市場中自有船舶或傭船
        運送之實際運送人何其多，本件被告再選任真正有船舶之韓進公司擔任實際
        運送人，其對韓進公司自有選任、監督之關係。
    (二)、韓進公司提供有破洞之貨櫃，導致濕損侵害系爭貨物之所有權，依民法第一
        百八十八條之規定，被告亦需負侵權行為之賠償責任。
  六、原告為本件貨物之保險人，已依保險契約將系爭款項賠償予被保險人，並受讓
      關於本件貨損之一切損害賠償請求權，自得依保險法第五十三條及民法債權讓
      與之相關規定為本件請求。
  七、為此聲明(一)被告應給付原告六十九萬五千二百元整，及自本起訴狀繕本送達之
      翌日起至清償日止，按年息百分之五計算之利息。(二)原告願供擔保，請准宣告
      假執行。
貳、被告答辯：
  一、本件被告並非運送契約之當事人：
    (一)、載貨證券上簽名者，實務上常見運送人授權代理人代為簽發載貨證券，一九
        六八年海牙威士比規則第三條第三項規定：「運送人或船長或運送人之代理
        人收受貨物後，因託運人之請求，應發給載貨證券」亦明訂運送人之代理人
        可代為簽發載貨證券，而我國海商法既未設禁止或限制規定，自不得為否定
        之解釋。
    (二)、本件載貨證券之簽名，其下方表示係代理運送人韓進公司（AS  AGENT  FOR
        THE CARRIER  HANJIN LINE），自非運送契約之當事人。而托運人亦清楚本
        件實際上為韓進航運有限公司所運送，且依其上代理名義之記載，於收受載
        貨證券時既無異議，自亦達到意思表示合致之效果。
    (三)、兩造不爭執本件為電報放貨並無載貨證券原本之簽發，該載貨證券係事後為
        求卸責而簽發表示為韓進公司之代理人，則其又如何證明兩造間有運送關係
        存在？
    (四)、提單上抬頭僅為表示是由誰所簽發，但如前述既然於海運實務上代理人亦可
        簽發載貨證券，其既於簽名處表明代理之意旨，不欲為契約之當事人，自無
        法命其負契約當事人之責任。相反的，若以運送人自居，自為簽發提單，則
        不會在提單上載明代理之意旨。
    (五)、原證五自不能依發函者對法律關係之誤解，而罔顧實際之事實。蓋認定事實
        適用法律為法院之職責，發函者對法律關係之誤解，自不能拘束法院。其發
        文者之意在於，貨損應由韓進公司負責。
    (六)、原證六新海股份有限公司（非韓進公司）之發函僅為替韓進公司推卸責任之
        語，自亦不能作為認定事實之證據。運送契約之主體依表彰之名義非被告已
        十分清楚，況且依原告所附貨損照片，貨櫃清楚標明為『HANJIN  SHIPPING
        CO.LTD』即運送人之貨櫃，實際運送亦為韓進航運公司，被告僅為運送人之
        代理人而已。
    (七)、依原告九十一年九月二十七日準備（四）狀所提附件八提單，此為本件貨損
        後，繼續交易之運送提單，此亦表明係代理韓進之意旨，可見自始至終原告
        都知被告並無船舶，實際運送為韓進公司，被告係代理韓進公司簽發提單。
        而非原告所稱「AS AGENT FOR THE CARRIER HANJIN LINE」係事後、單方為
        求脫責之行為。
  二、被告亦非承攬運送人：
    (一)、原告主張被告為本件承攬運送人，所謂「承攬運送」乃以自己名義為他人計
        算，使運送人運送物品而受報酬為營業之人。其準用行紀之規定（民法第六
        百六十條）。原告就此構成要件應負舉證之責。蓋並不能依被告登記業務之
        一為「海運承攬業務」即得認定被告為承攬運送人，而被告亦非專營海運承
        攬業。
    (二)、原告又稱依民法六百六十四條規定，被告應負運送人之責任。唯該條重點在
        於「不得另行請求報酬」，並非改變契約關係，替代運送人負運送人之責任
        。此觀諸該條立法理由「謹按承攬運送人之報酬，與運送人之報酬，雖可分
        別約定，然若承攬運送人已就運送全部約定價額，或由承攬運送人填發提單
        於委託人者，則與承攬運送人自己運送無異，自不許於約定價額之外，另有
        請求報酬之權利。故設本條以明示其旨」自明。
    (三)、再者，原告就民法第六百六十四條之構成要件亦需負舉證證明，蓋既然本件
        提單上被告並非以自己名義簽發而係以運送人之代理人簽發，即與該條之要
        件不相適合。真正承攬運送人視為運送人之規定，乃係民法第六百六十三條
        之規定，「承攬運送人，除契約另有訂定外，得自行運送物品。如自行運送
        ，其權利義務，與運送人同」（與原告主張第六百六十四條之規定，法條用
        語不同且顯然極為明確），蓋此時亦符合民法運送之定義，當依運送契約規
        範。
    (四)、原告所提原證十一，並不足以證明係本件之運費（是否是運費，是否是本件
        ），亦不足以證明係運費全部之價額（民法第六百六十四條之構成要件），
        更不足以證明係被告是以承攬運送人身份接受（亦有可能係支付予運送人或
        運送代理人）。
  三、侵權行為人既為韓進公司，被告即不應負侵權行為責任。原告雖主張被告應負
      雇用人之連帶責任，唯應提出證明被告與韓進公司有雇用關係存在。況被告如
      何能對航運過程監督、指示（而有勞務上之從屬性），且與前述原告主張被告
      為承攬運送人又為矛盾（蓋承攬運送人與船公司並非雇用關係）。
  四、損害之舉證：囿於依海上運送過失推定原則，被告對無過失乙事自難提出舉證
      。唯前提仍是需證明被告為運送人方有過失推定之適用。若僅是運送人之代理
      人或僅是承攬運送人，過失之舉證仍應由原告證明之。
  五、關於損害之計算：原告主張百分之十為進出口所需成本及合理利潤，唯應就有
      此國際慣例為舉證。蓋此加計百分之十為要保人向保險公司（即原告）投保時
      約定之保險價值，至於索賠權人向運送人請求之實際價額，除運送人亦同意外
      ，則需視具體情形而定。
  六、答辯聲明(一)請求駁回原告之訴、(二)如為不利被告之判決，願供擔保請准宣告免
      為假執行。
、本件經依民事訴訟法第二百七十條之一第一項第三款規定，整理並協議簡化爭點
    及不爭執點後，兩造同意就本院九十一年九月十八日、同年十月九日、同年十二
    月九日言詞辯論程序中，兩造協議簡化之爭點為主張及辯論。查原告主張：瑞鴻
    公司於民國九十年三月間，自台灣託運原料乙批經香港至大陸，其係以“
    Bermudian Express”輪第05W航次運送，該運送貨櫃之貨輪係屬韓進公司所有，
    貨櫃亦係由韓進公司提供。而被告為本次運送開立之載貨證券，右下方有記載代
    理韓進公司所簽發，並係屬清潔載貨證券。而受貨人義錩公司並無收受載貨證券
    ，本件係依電報放貨。貨物於九十年三月二十六日（筆錄誤載為九十一年三月二
    十六日）運抵廣東中山縣，由受貨人受領之事實，經協商後，為兩造所不爭執之
    事實，依民事訴訟法第二百七十條之一第三項規定應受拘束，本院自需採為判斷
    之依據。惟被告抗辯無庸負損害賠償責任，係以前揭情詞置辯，則本件之爭點，
    即在於(一)本件運送契約當事人之主體；(二)原告主張關於運送契約的損害之事實可
    否採信；(三)原告請求損害加計百分之十是否可採；(四)原告請求是否已逾斥期間。
    以下則分論之；
  一、原告主張本件運送契約係存在兩造之間，係以被告已簽發載貨證券為據。按就
      運送全部約定價額，或承攬運送人填發提單於委託人者，視為承攬人自己運送
      ，不得另行請求報酬。民法第六百六十四條定有明文。
    (一)、原告主張被告為運送承攬人，雖為被告所否認。然被告所營事業係屬海運承
        攬運送業務，有被告不爭執之公司基本資料查詢表（原證八）在卷可參，又
        本件被告自認形式上為其所載發之載貨證券（原證一），於被告公司名字下
        ，另有載明「海攬（基）字第五九三號」，則被告簽發載貨證券，既自行規
        類為「攬」類，自有承攬之意，是被告於本件為承攬運送人堪予認定。
    (二)、以民法第六百六十四條將運送承攬人視為運送人，係以「運送全部約定價額
        」或「承攬運送人填發提單於委託人」之任一行為符合，即有擬制之效力。
        而承攬運送人以「運送人」之身分或以「標明運送人之代理人」身分簽發載
        貨證券，應以該單據「表面顯示」即所標明之名義定之。於國際貿易實務上
        ，承攬運送人在其所簽發之運送單據上，都自稱為CARRIER（運送人），而
        本件載貨證券簽字處已另載明「（AS AGENT FOR THE CARRIER HANJIN LINE
        ），則被告於載貨證券上記載之文義，即係表明代理韓進公司所簽發，自難
        認被告係為自己而簽發載貨證券，況原告亦未舉證委託人於收受前開載貨證
        券時有不同之意思表示，自可視為同意被告簽理簽發行為。而民法第六百六
        十五條填發提單予委託人之要件，應係運送承攬人為自己而簽發，如係代理
        簽發載貨證券之場合，其法律行為之效力即歸屬所代理之人，是本件尚難以
        民法第六百六十五條之規定，認被告已視為運送人。
    (三)、原告主張「運送之成立時點為簽發載貨證券前之『洽訂艙位』時，而被告在
        訴外人瑞鴻公司洽訂艙位時，均以自己之名義為法律行為，僅在嗣後為求脫
        責而在系爭載貨才在下方表明為韓進公司之代理人」云云，惟運送契約非屬
        要式契約，蓋海上貨物運送契約之當事人，為運送人與託運人；載貨證券係
        運送人或船長於貨物裝載後，因託運人之請求，所發給之貨物收受證券，為
        運送契約之書面證明，及表彰運送中貨物所有權之有價證券，而非運送契約
        本身，是契約之成立，於兩造意思表示一致時即屬成立。而證明運送契約之
        載貨證券固為事後所簽發，然就證明契約內容之載貨證券既已明文顯示當事
        人間之關係，苟無相反之證明文件，自需以該載貨證券之內容為契約權利義
        務關係之認定。而被告是否係以自己之名義為法律行為，需以全部契約之洽
        訂過程加以認定，而非以僅以相對當事人主觀之認識為依據。況本件係屬電
        報放貨（TLX-RELEASE），於國際貿易交易過程，電報放貨之請求權人並未
        持有載貨證券，該載貨證券全套正本係在運送人持有中，而請求之受貨人為
        載貨證券所記載之受貨人即可依「電放」程序請求。亦即，本件載貨證券係
        在運送契約成立時，即已發出，僅是委託人於貨物交付後，再將載貨證券交
        付予運送人。是本件載貨證券簽發時，應屬兩造運送契約成立時所發出，而
        非於損害發生後始由被告作成。而委託人既未於被告作成載貨證券時表明不
        同之意思，自可認對於被告之代理人行為有認知，原告主張被告為卸責始為
        代理行為之記載自有誤會。
    (四)、原告主張「韓進公司之台灣總代理新海公司否認被告為韓進公司之船務代理
        ，被告僅於訴訟中主張為韓進公司，並無法提出韓進公司授予代理權之證明
        文件」云云，惟查原告不爭執本件海上貨物之輪船及貨櫃均為韓進公司所有
        ，則被告亦已在載貨證券上表明為韓進公司代理之意思，事實上亦係由韓進
        公司之運輸器材及交通工具為運送行為，是被告與韓進公司間應有特定之契
        約關係。是被告縱未提出予韓進公司間之代理契約，或係原告主張韓進公司
        之台灣總代理新海公司否認被告為韓進公司之船務代理為真正。然被告縱屬
        無權代理，亦屬被告與韓進公司間之關係，尚非得以推定被告所為代理之意
        思表示無效。
    (五)、原告另提出瑞鴻公司所開立之第一商業銀內壢分行支票號碼QA0000000號、
        九十年五月十五日、帳號095868、票號金額四萬八千四百五十二元支票主張
        就運送全部約定價額云云，被告否認前開支票係為支付本件運送契約之全部
        價款。查本件運送行為係發生於九十年三月間，貨物於九十年三月二十六日
        運抵廣東中山縣，由受貨人受領之事實亦為原告所自認，而前開支票係於九
        十年五月十五日付款，而受貨人既於九十年三月二十六日受領貨物後，即已
        發現貨損，此時即應主張權利，何以瑞鴻公司仍於九十年五月十五日給付運
        送報酬而無任何同時履行抗辯之主張？是從付款時間觀之，原告以前開支票
        主張為本件運送契約報酬可信度即不高，尚非可採。
    (六)、原告另以被告曾傳真「…我司僅是運送人…」（原證五），屬自認其為運送
        人云云，惟當事人在訴訟外所為不利於己之陳述，本未可與民事訴訟法第二
        百七十九條第一項所謂之自認同視，尚須審究其與實際情形是否相符（七十
        六年度台上字第八三一號判決參照）。查原告主張被告之傳真函，係被告於
        九十年七月十六日所為，此於運送契約訂立及履行時間已有相當之時間，並
        非契約訂立或證明之文件。而本院依前所述，認本件被告並非運送人，是被
        告於訴訟外所為不利於己之陳述既與實際情形有間，自非可依此認定運送契
        約相對人為被告。
    (七)、從而，本件被告係運送承攬人而非運送人已堪認定。是原告主張運送契約部
        分，韓進公司為被告之受僱人、使用人縱然屬實，亦無涉本件判斷。原告另
        主張被告為運送承攬人部分，原告主張被告應依民法第六百六十四條負運送
        人之責任亦不成立，是原告依運送契約請求被告負損害賠償責任即屬無據。
        至原告請求傳訊託運人瑞鴻公司之洽訂艙位之承辦人邱育玲，既係為證明兩
        造間之契約關係，本院認依兩造協商之不爭執事項及前開證據，事實已明，
        己無庸加以傳訊，併此敘明。
  二、本件依原告主張，既無法認定被告係運送人，或以運送承攬人之地位依民法第
      六百三十四條負運送人之責任，原告請求被告負損害賠償責任即無理由，應予
      駁回，而其他有關損害證明及除斥期間之爭點於原告請求權基礎無法主張時，
      即無再加以論述之必要，併此敘明。
  三、按受命法官為闡明訴訟關係，得為下列各款事項，並得不用公開法庭之形式行
      之：(一)命當事人就準備書狀記載之事項為說明。(二)命當事人就事實或文書、物
      件為陳述。(三)整理並協議簡化爭點。(四)其他必要事項。當事人就其主張之爭點
      ，經依第一項第三款或前項為協議者，應受其拘束。但經兩造同意變更，或因
      不可歸責於當事人之事由或依其他情形協議顯失公平者，不在此限。民事訴訟
      法第三百五十七條之一第一、三項分別有明定，又此項規定，於行獨任審判之
      訴訟事件準用之。同法第二百七十一條之一條亦有明文。查兩造於本院九十一
      年九月十八日、同年十月九日協商爭點並確認後，原告始於九十一年十月二十
      八日具狀提出被告應為其受僱人負侵權行為責任之爭點，經被告表示不同意追
      加此項爭點（九十一年十一月六日言詞辯論筆錄），而原告亦未說明其有不可
      歸責或其他情形協議顯失公平之事由，是依前開規定，本院自不得審酌兩造協
      商爭點後，原告始提出之新爭點。
肆、綜上所述，原告之訴為無理由，應予駁回。原告受敗訴判決，其假執行之聲請即
    失所依據，應併予駁回。又因本案事證已臻明確，兩造其餘主張陳述及所提之證
    據，均毋庸再予審酌，附此敘明。
伍、訴訟費用負擔之依據：民事訴訟法第七十八條。
中　　　華　　　民　　　國　　九十一　　年　　 十二　　 月　　二十五 　 日
                                    民事第四庭法  官    洪  于  智
右為正本係照原本作成
如對本判決上訴須於判決送達後二十日內向本院提出上訴狀
中　　　華　　　民　　　國　　九十一　　年　　 十二　　 月　　二十五 　 日
　　　　　　　　　　　　　　　　　　　　　法院書記官　　林　佳　蘋
